【裁判字號】    97,訴,86
【裁判日期】    980630
【裁判案由】    分配表異議之訴
【裁判全文】
臺灣臺東地方法院民事判決                97年度訴字第86號
原      告  丙○○○
訴訟代理人  乙○○
被      告  甲○○
上列當事人間請求分配表異議之訴事件，本院於民國98年6月17
日言詞辯論終結，判決如下：
    主  文
原告之訴駁回。
訴訟費用新臺幣壹萬貳仟貳佰捌拾陸元由原告負擔。
    事 實 及 理 由
一、原告主張：訴外人方清輝於民國76年5 月間向許路生借款新
    臺幣（下同）15萬元，約定清償期為81年5月5日，並簽發本
    票1 紙（票號NO230720、面額15萬元）作為擔保，另以其所
    有之臺東縣臺東市○○段第337號土地（下稱系爭337號土地
    ）設定第一順位抵押權予許路生，並已辦理登記。嗣許路生
    過世，原告於85年5 月30日，辦理繼承登記，而成為系爭土
    地第一順位抵押權人。原告持方清輝於90年7月2日所簽發面
    額100萬元之本票，向本院聲請裁定，經本院以94 年度票字
    第1028號民事裁定准許強制執行，已於94年10月3 日確定。
    訴外人方英美、方玉清、方清輝於92年3 月27日向被告借款
    300萬元，約定清償期為92年6月27日，違約金按「日息壹里
    」計算，並以方清輝所有之系爭337 號土地為被告設定第二
    順位抵押權、方玉清所有之臺東縣臺東市○○段第338、342
    號、臺東縣臺東市○○段第314 號土地及坐落於臺東縣臺東
    市○○段第342 號上之建物（建號為臺東縣臺東市○○段第
    804號；門牌號碼為臺東市○○街632巷58號）為被告設定第
    一順位抵押權（下稱系爭抵押物）。因渠等未於履行期限清
    償被告之債務，被告遂聲請拍賣系爭抵押物，嗣本院以94年
    度拍字第38號民事裁定准許，並於94年4 月11日確定。由於
    訴外人方玉清於95年1月24日死亡，訴外人方英美即於95年8
    月9 日辦理繼承登記概括繼承系爭抵押物。被告持上開確定
    裁定聲請強制執行，現經本院以96年度執字第2042號繫屬在
    案。系爭抵押物於96年10月16日由蘇玉輝以7,507,770 元拍
    定。本院於97年4月3日製作之分配表，被告陳報違約金日息
    1厘以1﹪計算得出金額為47,490,000元，原告認不合理旋即
    提出異議，被告改稱應以日息千分之一計算（即0.1 ﹪）得
    出違約金數額為4,749,000元，本院於同年5月19日據此更正
    分配表，但原告認被告抵押權設定契約書中違約金記載「日
    息壹里」似有錯誤，故無從解釋或定義違約金之利率。縱認
    確實有違約金之約定，亦應依中華民國商業會計法所定日息
    之分厘單位換算：即日息1厘為0.001％計算，是被告之違約
    金應為47,490元（計算式：3,000,000元×0.001％×1, 583
    日＝47,490元），原告乃聲明異議，經被告為反對陳述後，
    隨即提起分配表異議之訴等語，並聲明：本院96年度執字第
    2042號強制執行程序於97年5 月19日製作之分配表所載表一
    次序6被告債權額300萬元，其違約金利率應更正為以日息10
    萬分之1計算，違約金總計應更正為47,490元。
二、被告則以：其與方英美、方玉清、方清輝之抵押權設定書上
    之違約金利率，係依民間一般借貸習慣採月息3 分利，其上
    所載「日息壹里」即為「日息1厘」之意，故本院97年5月19
    日製作之分配表所載表一次序6 被告債權額違約金為4,749,
    000元並無錯誤等語資為抗辯。並聲明：原告之訴駁回。
三、兩造不爭執事項：
  (一)方清輝於76年5 月間向許路生借款15萬元，約定清償期為81
    年5月5 日，簽發本票1紙（票號為NO230720，面額為15萬元
    ），且以其所有之系爭第337 號土地為許路生設定第一順位
    抵押權，並已辦理登記。嗣因許路生過世，由原告於85年 5
    月30日，辦理繼承登記，而成為第一順位抵押權人。
  (二)原告持方清輝於90年7月2日所簽發面額 100萬元之本票，向
    本院聲請裁定，嗣本院以94年度票字第1028號民事裁定准許
    強制執行，已於94年10月3日確定。
  (三)方英美、方玉清、方清輝於92年3月27日向被告借款300萬元
    ，約定清償期為92年6月27日，違約金按日息1厘計算，並以
    方清輝所有之系爭第337 號土地及方玉清所有之臺東縣臺東
    市○○段第338、342號、臺東縣臺東市○○段第314 號土地
    及坐落於臺東縣臺東市○○段第342 號上之建物（建號為臺
    東縣臺東市○○段第804號；門牌號碼為臺東市○○街632巷
    58號）設定抵押權，並已辦理登記。因渠等未依約履行，被
    告聲請拍賣抵押物，嗣本院以94年度拍字第38號民事裁定准
    許拍賣，已於94年4月11日確定。
  (四)方玉清於95年1 月24日死亡，由方英美概括繼承臺東縣臺東
    市○○段第338號、342號、東農段314 號土地及臺東縣臺東
    市○○段第804 號建號建物，已於95年8月9日辦理繼承登記
    。
  (五)被告持94年度拍字第38號裁定及確定證明書向本院聲請拍賣
    ，經本院以96年度執字第2042號強制執行事件拍賣，系爭不
    動產於96年10月16日由蘇玉輝以7,507,770 元拍定，本院於
    97年5月19日製作分配表，並訂97年6月19日實行分配。
  (六)原告於97年6月18日就系爭分配表表一次序6所載違約金部分
    具狀向本院聲明異議，該異議並經被告於97年 6月23日具狀
    為反對之陳述，而原告係於97年 6月24日受本院民事執行處
    通知後，旋於10日內即97年6 月27日對被告提起本件分配表
    異議之訴，並向本院民事執行處為起訴之證明。
  (七)本院執行處參以原告提出之執行名義並經核算後，原告對方
    清輝有301,993元之優先債權及1,139,233元之普通債權。
  (八)原告對方清輝之優先債權301,993 元業經本院執行處發還款
    項後即受償完畢，原告對方清輝尚有1,139,233 元之普通債
    權；被告對方清輝之優先債權即本金300 萬元之部分亦經本
    院執行處發還款項受償完畢。
四、本院之心證：協調兩造整理爭執事項後，本件爭點為訴外人
    方英美、方玉清、方清輝於92年3 月27日所設定之抵押權擔
    保契約（下稱系爭抵押權擔保契約）約定違約金日息一厘，
    該「日息一厘」之計算式為何？析述如後。
(一)按當事人得約定債務人於債務不履行時，應支付違約金；民法
  第250條第1項定有明文。次按民事，法律所未規定者，依習慣
  ；無習慣者，依法理；解釋意思表示，應探求當事人之真意，
  不得拘泥於所用之辭句；分別為民法第1 條及第98條所明定。
  經查，系爭抵押權擔保契約之當事人為被告及方英美、方玉清
  、方清輝，如契約有爭執或不明之處，自應探求渠等之真意。
  復查，利率「1 厘」單位換算之方式，未見民法或相關法律有
  所規範，即應依民法第1 條規定參酌習慣以定之。經本院函詢
  臺東縣銀行商業同業公會（下稱銀行公會），函覆說明欄第三
  項指出，民間稱三分利息，如未指明年息或日息，一般認知此
  乃月息而言，以百分比表示，即為3﹪等語，有其98年2月23日
  東銀會字第005號函附卷可稽（見本院卷第140頁），觀之銀行
  公會函文特別列出第三項說明「民間稱三分利息」，即知利息
  之計算方式並無全國統一遵行之標準，民間有其通用之借貸習
  慣應無疑義。次查債務人方英美於97年5月6日在本院執行處陳
  稱，當初約定利率之計算，日息1厘即民間月息三分，本金300
  萬元乘以一千分之一等於3,000 元等語，此有執行筆錄在卷可
  考，業經本院調得本院96年度執字第2042號卷宗核閱屬實。若
  以本金300萬元為例，依銀行公會函覆月息三分即3﹪計算，月
  息為90,000元，換算為日息為3,000 元，即與方英美執行筆錄
  所稱一致，堪信方英美陳稱日息1 厘為千分之一屬實，故被告
  抗辯日息1厘為0.1﹪（即千分之一）可採。再者，系爭抵押權
  擔保契約並未約定利息，違約金實有利息之意義，如以原告主
  張日息1厘為0.001 ﹪計算，本金300萬元之日息為30元，年息
  即為10,950元，顯與依民法第205 條規定之約定利率最高限制
  為年息20 ﹪計算得出600,000元為低，此有悖於一般借貸常情
  ，蓋因若無相當之利息收入，債權人豈願借款予他人？況債權
  人將金額存放金融機構中所生利息尚且為高，債權人更無借款
  予他人之理。綜上，原告執以會計學教科書為利息計算之唯一
  標準，而主張日息1厘為0.001﹪即非可採。
(二)本件事證已臻明確，兩造其餘之攻擊防禦方法及舉證，核與判
  決無影響，爰不一一論述，併此敘明。
五、據上論結，本件原告之訴為無理由，依民事訴訟法第78條，
    判決如主文。
中    華    民    國    98    年    6     月    30    日
                  民事庭  審判長法  官  陳銘珠
                                法  官  陳兆翔
                                法  官  傅曉瑄
以上正本係照原本作成。
如對本判決上訴，須於判決送達後20日內向本院提出上訴狀
中    華    民    國    98    年    6     月    30    日
                                書記官  陳俊吉


司法院資訊處製作；財團法人民間司法改革基金會備份。
